臺灣高雄地方法院民事判決　九十一年度保險字第三四號
　　原　　　告　統一安聯產物保險股份有限公司
　　法定代理人　甲○○
　　訴訟代理人　乙○○
　　　　　　　　丙○○
　　被　　　告　丁○○
右當事人間給付保險金事件，本院判決如左：
    主    文
原告之訴駁回。
訴訟費用由原告負擔。
    事    實    及    理    由
一、原告主張被告於民國九十年七月十四日六時許，駕駛其所有車號ＹＸ－七０六九
    號自小客車行經台南市○○路時，因酒醉駕車及未注意車前狀況，過失追撞由訴
    外人林振建所駕駛，搭載乘客蔡秀麗之車號九Ｌ－七四０七號自小客車，致林振
    建、蔡秀麗均死亡，該車禍事故應由被告負全部之肇事責任。而上述九Ｌ－七四
    ０七號自小客車曾由所有權人向原告投保強制汽車責任險（下稱系爭保險契約）
    ，案發時尚在保險期間內，故原告依強制汽車責任保險法之規定賠償受益人即林
    振建、蔡秀麗之繼承人保險金共計新台幣（下同）二百八十萬元，其後原告向車
    號ＹＸ－七０六九號肇事車輛之強制責任險投保公司明台產物保險公司（下稱明
    台產險公司）請求分攤賠償金額之二分之一，是原告仍受有一百四十萬元之損失
    。因被告係酒醉駕車肇事，原告爰依系爭保險契約保單條款第五條之約定及強制
    汽車責任保險法第二十七條第一款規定，請求被告賠償原告支出之保險金及自支
    付命令送達被告翌日起至清償日止，按週年利率百分之五計算之利息等情。從而
    聲明：被告應給付原告一百四十萬元及自支付命令送達被告翌日起至清償日止，
    按週年利率百分之五計算之利息。
二、被告則以雖然系爭車禍應由其負全部肇事責任，惟其已與林振建、蔡秀麗之家屬
    和解，不必再對原告負賠償責任等語置辯。並聲明：駁回原告之訴。
三、本件原告主張被告於九十年七月十四日六時許，駕駛其所有車號ＹＸ－七０六九
    號自小客車行經台南市○○路時，因酒醉駕車及未注意車前狀況，過失追撞由訴
    外人林振建所駕駛，搭載乘客蔡秀麗之車號九Ｌ－七四０七號自小客車，致林振
    建、蔡秀麗均死亡，系爭車禍應由被告負全部肇事責任。而上述九Ｌ－七四０七
    號自小客車係由原告承保其強制汽車責任險，車禍發生後原告已給付林振建、蔡
    秀麗之繼承人共計二百八十萬元之保險金，並由明台產險公司分攤賠償金額二分
    之一，是原告仍受有一百四十萬元之損失等情，為被告所不否認，並據原告提出
    汽車出險通知書、汽車險理賠及追償計算書、強制汽（機）車責任保險單條款、
    台南市○○○道路交通事故證明書、系爭車禍剪報等影本各一件及台灣台南地方
    法院檢察署（下稱台南地檢署）相驗屍體證明書、戶籍謄本等影本各二件為證，
    復經本院依職權調閱台南地檢署九十年偵字第九六六五號被告丁○○等過失致死
    案件卷宗查核屬實，原告上開之主張雖堪信為真實；惟本件應予審究者，即在上
    開情形下，原告得否依系爭保險契約保單條款第五條之約定及強制汽車責任保險
    法第二十七條第一款規定，請求被告賠償原告支出之保險金一百四十萬元及其利
    息。茲論述如下：
（一）查原告為承保車號九Ｌ－七四０七號自小客車強制汽車責任險之保險人，並非
      被告所有ＹＸ－七０六九號肇事車輛強制汽車責任保險之保險人，即系爭保險
      契約係存在於原告與林振建之間，兩造間並無保險契約存在，已如前述。則依
      債之相對性原則，原告依據該保險契約所為之請求，僅能向契約相對人即林振
      建或其繼承人主張，尚不得向非契約當事人之第三人即被告主張之，是原告主
      張其得依系爭保險契約保單條款第五條之約定，請求被告賠償原告支出之保險
      金一百四十萬元及其利息云云，自屬欠缺訴訟標的法律關係之要件，於法不合
      。
（二）按強制汽車責任保險法（以下簡稱本法）係採責任保險法制，其所保護者為事
      故之受害人，而非被保險人。本法立法之目的，一方面在於使汽車交通事故之
      受害人得直接請求保險賠償給付，迅速獲得保障，他方面係使加害人依法應負
      賠償責任，而受賠償之請求時，得藉由保險契約之保障分散危險，在有限度之
      金額內免其責任，基此，責任保險人之義務乃在於代替加害人向第三人賠償。
      職是，本法之保險人於被保險人駕駛被保險汽車發生交通事故，致第三人傷殘
      死亡，被保險人因而對該第三人負有損害賠償責任時，始負保險賠償給付義務
      。且因駕駛人對自己並沒有所謂之責任，即現行強制汽車責任保險法之己車（
      即被保險車輛）駕駛人並不在該法的保障範圍內，責任保險人對己車駕駛人之
      傷亡，自無依該保險契約給付保險金予被保險人或其繼承人之理。經查：
  （１）本件原告係主張被告為加害人，其因酒醉駕車及未注意車前狀況，過失追撞
        原告所承保九Ｌ－七四０七號被保險車輛，致被保險車輛之駕駛人林振建及
        乘客蔡秀麗因而死亡，系爭車禍應由被告負全部肇事責任。按本法所稱被保
        險人係指依第四條投保本保險及其他因使用或管理被保險汽車造成汽車交通
        事故之人，又本法所稱加害人係指汽車交通事故之行為人，受害人係指因汽
        車交通事故遭致體傷、殘傷或死亡之人，本法第八條、第九條分別定有明文
        。本件系爭車禍之發生，全由被告過失所引起，被保險車輛駕駛人林振建乃
        受害人並被保險人，而非加害人，不僅對自己並沒有所謂之責任，對另一受
        害人即乘客蔡秀麗之死亡亦因無故意過失而無損害賠償責任可言。依據前揭
        說明，本件被保險人對受害人既不負損害賠償之責任，原告強制汽車責任險
        之保險事故即未發生，原告就林振建、蔡秀麗之死亡，依本法對林振建、蔡
        秀麗之繼承人並不負保險賠償給付義務，是本件原告給付林振建、蔡秀麗之
        繼承人保險金共二百八十萬元，應係原告對本法之規定及責任保險人應負之
        義務有所誤認所致，並不合於本法規定保險人應給付保險金之情形。
  （２）承上，依據責任保險中保險人之義務係代替加害人向第三人賠償之基本法理
        可知，僅於加害人即為被保險人，並因汽車交通事故造成第三人傷亡，對該
        第三人負有損害賠償責任時，責任保險人才負有依本法給付受害人保險金之
        義務，也才能適用本法第二十七條之規定，在依法給付保險金後，於給付金
        額範圍內向加害人（即被保險人）求償。本件被保險人林振建為受害人，而
        非加害人，原告依本法對林振建、蔡秀麗之繼承人並無給付保險金之義務，
        已如前述，況被告又非原告所承保強制汽車責任險之被保險人，則原告自不
        得依本法第二十七條第一款規定請求被告賠償其所支付之保險金及利息。
四、綜上所述，被告既非系爭保險契約當事人，原告即不得依系爭保險契約之約定向
    其請求給付保險金；又本件被保險人林振建為受害人而非加害人，依照責任保險
    之法理及本法之規定，原告並無給付林振建、蔡秀麗之繼承人保險金之義務，亦
    無在給付金額範圍內向被告求償之權利。從而原告依據系爭保險契約保單條款第
    五條之約定及強制汽車責任保險法第二十七條第一款規定，請求被告給付保險金
    一百四十萬元及自支付命令送達被告翌日起至清償日止，按週年利率百分之五計
    算之利息，均無理由，應予駁回。
五、本件事證已臻明確，兩造其餘攻擊防禦方法及舉證，核於判決結果不生影響，爰
    不一一論斷，附此敘明。
據上論結，原告之訴為無理由，依民事訴訟法第七十八條，判決如主文。
中　　　華　　　民　　　國　　九十一　　年　　 十一　　 月　　 十四 　　日
                              臺灣高雄地方法院民事第一庭
~B審判長法官　楊富強
~B法　　　官　楊國祥
~B法　　　官　楊筑婷
右為正本係照原本作成。
如不服本判決，應於送達後廿日內，向本院提出上訴狀並表明上訴理由，如於本判決
宣示後送達前提起上訴者，應於判決送達後十日內補提上訴理由書（須附繕本）。
中　　　華　　　民　　　國　　九十一　　年　　 十一　　 月　　 十四 　　日
~B法院書記官　胡淑芳
